ACORDAO-COMPLETO-2528244

ACÓRDÃO 1754/2022 ATA 11/2022 - SEGUNDA CÂMARA

VISTOS, relatados e discutidos estes autos em que se analisa ato de concessão inicial de aposentadoria deferida pelo Departamento Nacional de Infraestrutura de Transportes em benefício da Sra. Elizabeth de Araujo.
ACORDAM os Ministros do Tribunal de Contas da União, reunidos em Sessão da 2ª Câmara, ante as razões expostas pelo Relator, e com fulcro nos incisos III e IX do art. 71 da Constituição Federal e nos arts. 1º, inciso V, e 39, inciso II, da Lei 8.443/1992, c/c o art. 259, inciso II, do Regimento Interno/TCU, em:
9.1. considerar ilegal a concessão de aposentadoria em favor da Sra. Elizabeth de Araujo, negando registro ao correspondente ato; 
9.2. dispensar o ressarcimento das quantias indevidamente recebidas de boa-fé pela interessada, consoante o disposto no Enunciado 106 da Súmula da Jurisprudência do TCU;
9.3. determinar ao Departamento Nacional de Infraestrutura de Transportes, no prazo de 15 (quinze) dias a contar da ciência deste Acórdão, que:
9.3.1. abstenha-se de realizar pagamentos decorrentes do ato ora impugnado, sujeitando-se a autoridade administrativa omissa à responsabilidade solidária, nos termos do art. 262, caput, do Regimento Interno/TCU;
9.3.2. dê ciência do inteiro teor desta Deliberação à interessada, alertando-a de que o efeito suspensivo proveniente da interposição de possíveis recursos perante o TCU não a exime da devolução dos valores percebidos indevidamente após a notificação, caso os recursos não sejam providos, encaminhando, no prazo de 30 (trinta) dias, comprovante da referida ciência a este Tribunal; e
9.3.3. emita novo ato de concessão de aposentadoria em favor da Sra. Elizabeth de Araujo e promova seu cadastro no sistema e-Pessoal, livre da irregularidade verificada, sendo submetido a este Tribunal, nos termos da IN/TCU 78/2018.

Ato de concessão inicial de aposentadoria.

Segunda Câmara

Departamento Nacional de Infraestrutura de Transportes - DNIT.

3. Interessada: Elizabeth de Araujo (XXX.493.001-XX).

13.1. Ministros presentes: Augusto Nardes (na Presidência) e Aroldo Cedraz.
13.2. Ministro-Substituto convocado: Marcos Bemquerer Costa (Relator).
13.3. Ministro-Substituto presente: André Luís de Carvalho.

MARCOS BEMQUERER

Trata-se de ato de concessão inicial de aposentadoria deferida pelo Departamento Nacional de Infraestrutura de Transportes - DNIT em benefício da Sra. Elizabeth de Araujo.
2.	 A Secretaria de Fiscalização de Integridade de Atos e Pagamentos de Pessoal e de Benefícios Sociais - Sefip analisou o processo, concluindo haver irregularidade na concessão, conforme a instrução inserta à peça 5, assim vazada: 
"Exame das Constatações
9.	Ato: 11571/2020 - Inicial - Interessada: ELIZABETH DE ARAUJO - CPF: XXX.493.001-XX
9.1.	Parecer do Controle Interno: considerar o ato legal.
9.2.	Constatações e análises: 
9.2.1.	Houve o registro de pelo menos uma rubrica com 'Denominação para análise pelo TCU = Vantagem de caráter pessoal (82106 - VPNI ART.62-A LEI 8112/90 - AT (Vantagem de caráter pessoal - VPNI art. 62-A Lei 8.112/90) - R$ 245,10) .
a.	Justificativa do Gestor de Pessoal: não há. Verificação efetuada no âmbito do TCU.
b.	Análise do Controle Interno:  não há. Verificação efetuada no âmbito do TCU.
c.	Análise da Equipe Técnica: legal
A concessão da vantagem de quintos ou décimos está em consonância com a jurisprudência deste Tribunal e os critérios das Leis 8.911/1994 e 9.624/1998 (os períodos anteriores a 8/4/1998 são suficientes para a incorporação da vantagem de quintos) .
9.2.2.	Existe rubrica (10289 - DECISAO JUDICIAL N TRAN JUG AP (Decisão judicial - Outros) ) nos proventos atuais (Contracheque Siape) classificada com 'Denominação para análise pelo TCU' do tipo 'Decisão judicial'.
a.	Justificativa do Gestor de Pessoal: não há. Verificação efetuada no âmbito do TCU.
b.	Análise do Controle Interno:  não há. Verificação efetuada no âmbito do TCU.
c.	Análise da Equipe Técnica: ilegal
Observa-se no ato em tela, rubrica judicial referente à manutenção do pagamento da Gratificação de Desempenho de Atividades Rodoviárias (GDAR) , que teria sido extinta pelo art. 28, inciso III, da Lei 8.460/1992.
A manutenção do pagamento da parcela referente à GDAR está amparada em decisão judicial de caráter liminar, deferida no Agravo de Instrumento 59167-89.2014.4.01.0000 (TRF1) , que impõe a manutenção das parcelas pagas aos servidos a título de VPNI, até o julgamento definitivo do mérito do Mandado de Segurança 0018381-85.2014.4.01.3400 (JFDF) . A ação foi proposta pela ASSOCIAÇÃO DOS SERVIDORES FEDERAIS EM TRANSPORTES - ASDNER, em favor de seus filiados.
Acerca da sobredita decisão judicial, esta Corte de Contas já se posicionou no sentido de que tal decisão não se constitui em obstáculo à supressão da GDAR. Para maior clareza quanto a esse entendimento, segue transcrição de excerto do voto condutor do Acórdão 4516/2019-TCU-Primeira Câmara, de relatoria do Ministro Bruno Dantas:
'Na realidade, a decisão do Agravo de Instrumento 0019465-39.2014.4.01.0000 não está mais em vigor, tendo sido substituída pela sentença que, em 3 de setembro de 2014, julgou em caráter definitivo o mérito do Mandado de Segurança Coletivo 0018381-85.2014.4.01.3400, cuja parte dispositiva transcrevo a seguir (peça 21) :
'Diante do exposto, ratificando o deferimento parcial do pedido liminar, CONCEDO PARCIALMENTE A SEGURANÇA para determinar à autoridade coatora que não proceda os descontos determinados pela Mensagem n° 554726, a título de reposição ao Erário, dos valores decorrentes de VPNIs recebidas pelos filiados da Impetrante.'
A sentença definitiva, portanto, de forma diversa do que fora decidido no agravo de instrumento, não determinou o reestabelecimento da vantagem ou a manutenção dos valores que vinham sendo pagos. Concedeu, apenas, parcial provimento ao pleito da associação impetrante, para impedir o desconto dos valores já recebidos pelos servidores.
Embora essa decisão ainda não tenha transitado em julgado, uma vez que estão pendentes de julgamento as apelações interpostas tanto pela associação impetrante quanto pela União (conf. Andamento processual à peça 24) , ambos os recursos foram recebidos apenas com efeito devolutivo, conforme expressamente consignado nas decisões acostada às peças 22 e 23.
Desde setembro de 2014, inexiste, portanto, suporte para a continuidade do pagamento da parcela em questão, que deve ser imediatamente suspenso.'
Assim, propõe-se considerar ilegal, negando-lhe registro, o ato inicial de concessão da aposentadoria.
9.2.3.	Houve o registro de pelo menos uma rubrica com 'Denominação para análise pelo TCU = Decisão judicial (01019 - DECISAO JUDICIAL N TRAN JUG AT (Decisão judicial - Outros) - R$ 348,41) .
a.	Justificativa do Gestor de Pessoal: não há. Verificação efetuada no âmbito do TCU.
b.	Análise do Controle Interno:  não há. Verificação efetuada no âmbito do TCU.
c.	Análise da Equipe Técnica: ilegal
Observa-se no ato em tela, rubrica judicial referente à manutenção do pagamento da Gratificação de Desempenho de Atividades Rodoviárias (GDAR) , que teria sido extinta pelo art. 28, inciso III, da Lei 8.460/1992.
[vide observações de idêntico teor no subitem 9.2.2.c]
 (...) 
Assim, propõe-se considerar ilegal, negando-lhe registro, o ato inicial de concessão da aposentadoria.
9.3.	O quadro resumo de ocorrências e, quando for o caso, o detalhamento da norma legal e da jurisprudência para as inconsistências acima elencadas encontra-se no anexo II dessa instrução. 
 (...) 
CONCLUSÃO
10.	A abrangência e a profundidade das verificações levadas a efeito fundamentam convicção de que o ato 11571/2020 pode ser apreciado pela ilegalidade, em razão das irregularidades apontadas no item Exame das Constatações desta instrução, que representam afronta à legislação e à jurisprudência de referência
PROPOSTA DE ENCAMINHAMENTO
11.	Ante o exposto, com fundamento no art. 71, inciso III, da Constituição Federal, no art. 1º, inciso V, e art. 39, incisos I e II, da Lei 8.443/1992, no art. 260 do Regimento Interno do Tribunal de Contas da União, propõe-se: 
11.1.	Considerar ILEGAL e recusar registro do ato de Aposentadoria de ELIZABETH DE ARAUJO do quadro de pessoal do Departamento Nacional de Infraestrutura de Transportes, com base nos arts. 71, inciso III, da Constituição Federal, 1º, inciso V, e 39, inciso II, da Lei 8.443/1992 e 260, § 1º, do Regimento Interno/TCU;
11.2.	Com fulcro no art. 262, caput, do Regimento Interno/TCU, determinar ao Departamento Nacional de Infraestrutura de Transportes que: 
11.2.1. dispense a devolução dos valores indevidamente recebidos de boa-fé até a data da ciência do Departamento Nacional de Infraestrutura de Transportes, do acórdão que vier a ser proferido, com base no Enunciado 106 da Súmula da Jurisprudência do TCU;
11.2.2. dê ciência, no prazo de quinze dias, contados da notificação, do inteiro teor desta deliberação à interessada, alertando-a de que o efeito suspensivo proveniente da interposição de eventuais recursos junto ao TCU não a exime da devolução dos valores percebidos indevidamente, caso o recurso não seja provido;
11.2.3. no prazo de trinta dias, contados da ciência da decisão, envie a este Tribunal documentos comprobatórios de que a interessada cujo ato foi impugnado está ciente do julgamento deste Tribunal;
11.2.4. promova a exclusão, no prazo 15 (quinze) dias, contados a partir da ciência desta deliberação, sujeitando-se a autoridade administrativa omissa à responsabilidade solidária, da rubrica apontada em face de manifesta ilegalidade, uma vez que o seu pagamento não encontra respaldo na jurisprudência deste Tribunal.
3.	O escalão dirigente da Sefip alinhou-se ao exame e ao encaminhamento sugeridos pela instrução acima reproduzida (peça 6) . 
4.	O Ministério Público de Contas, representado pelo Procurador Rodrigo Medeiros de Lima, concordou com análise da unidade técnica (peça 7) .
 	É o Relatório.

não há.

Procurador Rodrigo Medeiros de Lima.

PESSOAL. APOSENTADORIA. PAGAMENTO IRREGULAR DE RUBRICA REFERENTE À GRATIFICAÇÃO DE DESEMPENHO DE ATIVIDADES RODOVIÁRIAS (GDAR). ILEGALIDADE DA CONCESSÃO E NEGATIVA DE REGISTRO DO ATO. DETERMINAÇÕES.

APOSENTADORIA (APOS)

Secretaria de Fiscalização de Integridade de Atos e Pagamentos de Pessoal e de Benefícios Sociais - Sefip.

Em apreciação ato de concessão inicial de aposentadoria emitido pelo Departamento Nacional de Infraestrutura de Transportes - Dnit em benefício da Sra. Elizabeth de Araujo.
2.		A Secretaria de Fiscalização de Integridade de Atos e Pagamentos de Pessoal e de Benefícios Sociais - Sefip constatou que a interessada recebe a Gratificação pelo Desempenho de Atividades Rodoviárias - GDAR, instituída pelo Decreto-lei 2.194/1984 (art. 1º) e ratificada pela Medida Provisória 2.229-43/2001 (art. 71) . 
3.		Essa rubrica foi convertida em vantagem pessoal nominalmente identificada - VPNI a partir de setembro de 2004, nos termos da Medida Provisória 210/2004. O Dnit, por meio da Mensagem-Siape 554.726, de 25/2/2014, comunicou a absorção das VPNI nos proventos/remunerações dos seus servidores, a contar da folha de pagamento do mês de fevereiro de 2014.
4.		Irresignada com essa situação fático-jurídica, a Associação dos Servidores Federais em Transportes (ASDNER) impetrou o Mandado de Segurança Coletivo 18381-85.2014.4.01.3400, que tramitou na 6ª Vara Federal da Seção Judiciária do Distrito Federal, com objetivo de: a) suspender os efeitos da Mensagem-Siape 554726/2014; b) restabelecer os pagamentos das VPNI absorvidas; e c) impedir os descontos para fins de reposição ao erário, determinado pela Mensagem precitada.
5.		Inicialmente, a agremiação logrou êxito parcial no pedido liminar, em que foi concedida a ordem referente à alínea c do item precedente, ou seja, aquele juízo somente obstou o desconto de valores para recomposição dos cofres federais. Em 3/9/2014, o writ fora apreciado no mérito, mediante julgado que confirmou a tutela de urgência antes conferida à associação impetrante, conforme a parte dispositiva da sentença assim vazada:
"Diante do exposto, ratificando o deferimento parcial do pedido liminar, CONCEDO PARCIALMENTE A SEGURANÇA para determinar à autoridade coatora que não proceda aos descontos determinados pela Mensagem n° 554726, a título de reposição ao Erário, dos valores decorrentes de VPNIs recebidas pelos filiados da Impetrante."
 6.		Nesse contexto, a secretaria especializada propôs a ilegalidade da concessão, com a negativa de registro do ato, bem como sugeriu que o Tribunal determine à entidade de origem que promova a exclusão da parcela impugnada (peças 5 e 6) . O Ministério Público de Contas concordou com o exame e encaminhamento oferecidos pela Sefip (peça 7) .
7. 		Compulsando o sítio do Tribunal Regional Federal da 1ª Região, verifico que contra a sentença indicada no item 5 acima foi interposta apelação, cuja análise ainda está pendente de julgamento naquele Tribunal (<https://processual.trf1.jus.br/consultaProcessual/processo.php, acesso em 4/4/2022) .
8.	Como se percebe, além de a GDAR já se encontrar extinta na legislação remuneratória de referência (v. itens 2 e 3 supra) , no caso concreto não há embasamento algum para a manutenção da gratificação em favor da Sra. Elizabeth de Araujo, uma vez que não houve determinação judicial para o reestabelecimento da vantagem ou para a permanência das quantias que vinham sendo pagas, somente foram vedados, repisa-se, os descontos impostos pela Mensagem-Siape 554726/2014. Em consequência, a rubrica deve ser excluída dos proventos da beneficiária. Com a mesma exegese, cito, entre outros, os Acórdãos 1.153/2022 (rel. min. Jorge Oliveira) e 516/2019 (rel. min. Bruno Dantas) , ambos da 1ª Câmara, e 3.550/2020 - 2ª Câmara (rel. min. Raimundo Carreiro) .
9.	    	Nessa ordem de ideias, acolho a proposta de encaminhamento da unidade técnica na linha da ilegalidade da concessão e da negativa de registro do ato, aplicando-se a orientação fixada no verbete 106 da Súmula de Jurisprudência/TCU às parcelas indevidamente recebidas pela interessada. 
10. 	Outrossim, de conformidade com o art. 262 do Regimento Interno/TCU, importa determinar à entidade de origem que faça cessar os pagamentos decorrentes do ato, sob pena de responsabilidade solidária da autoridade administrativa omissa. 
11.	Deve-se igualmente determinar à autarquia que comunique a beneficiária sobre a deliberação do Tribunal, alertando-a de que o efeito suspensivo proveniente da interposição de eventuais recursos não a exime da devolução dos valores percebidos indevidamente após a notificação, caso esses não sejam providos. Após, devem ser remetidos ao Tribunal documentos comprobatórios de que a inativa foi cientificada da deliberação desta Corte.
12.	Por fim, esclareço que o ato em questão deu entrada nesta Corte de Contas em 2020, não se aplicando a sistemática definida pelo Plenário, mediante o Acórdão 122/2021 (rel. min. Walton Alencar Rodrigues) , na linha de observar o Recurso Extraordinário 636.553, em que foi fixado prazo de cinco anos para que o TCU registre os atos de concessão inicial de aposentadoria, reforma ou pensão, após o qual serão considerados "tacitamente registrados", podendo posteriormente o ato que contenha alguma ilegalidade ser submetido ao procedimento de revisão de ofício, com base no art. 54 da Lei 9.784/1999 c/c o art. 260, § 2º, do Regimento Interno/TCU. 
	Ante o exposto, voto por que seja adotada a deliberação que ora submeto a este Colegiado.
	
TCU, Sala das Sessões, em 19 de abril de 2022.
MARCOS BEMQUERER COSTA
Relator